ACORDAO-COMPLETO-2534188

ACÓRDÃO 7530/2022 ATA 37/2022 - PRIMEIRA CÂMARA

VISTOS, relatados e discutidos estes autos, os Ministros do Tribunal de Contas da União, reunidos em sessão da Primeira Câmara, diante das razões expostas pelo Relator, e com fundamento nos arts. 1º, inciso V, e 39, inciso II, ambos da Lei 8.443/92, c/c o art. 259, inciso II, do Regimento Interno, ACORDAM em:
9.1. considerar ilegal o ato constante da peça 3, relativo à pensão militar de Maria Assenção Tavares Ribeiro, negando-lhe o respectivo registro, nos termos do art. 260, § 1º, do Regimento Interno desta Corte de Contas;
9.2. dispensar a devolução das importâncias indevidamente recebidas de boa-fé, nos termos da Súmula 106 deste Tribunal;
9.3. determinar ao órgão de origem que:
9.3.1. com fundamento nos arts. 71, inciso IX, da Constituição Federal e 262 do Regimento Interno desta Corte de Contas, no prazo de 15 (quinze) dias, contados a partir da ciência da presente deliberação, faça cessar os pagamentos decorrentes do ato ora impugnado, sob pena de responsabilidade solidária da autoridade administrativa omissa;
9.3.2. dê ciência à interessada do inteiro teor deste Acórdão, alertando-a no sentido de que o efeito suspensivo proveniente da interposição de eventuais recursos, caso não providos, não a exime da devolução dos valores indevidamente percebidos após a notificação;
9.3.3. oriente a Sr.ª Maria Assenção Tavares Ribeiro no sentido de que poderá optar por continuar percebendo a pensão militar e um dos benefícios previdenciários do Regime Geral (pensão civil/aposentadoria) ; 
9.3.4. emita, com fulcro nos arts. 262, caput e § 2º, do Regimento Interno, e 19, § 3º, da Instrução Normativa 78/2018, no prazo de 30 dias, novo ato de pensão militar, escoimado das irregularidades ora apontadas, para oportuna deliberação do Tribunal;
9.3.5. envie a esta Corte de Contas, no prazo de 30 (trinta) dias, por cópia, comprovantes de que a interessada teve ciência desta deliberação;
9.4. dar ciência desta deliberação ao Ministério da Defesa-Comando do Exército;
9.5. determinar à Sefip que:
9.5.1. acompanhe o cumprimento das determinações elencadas nos itens 9.3.1 a 9.3.4 deste aresto;
9.5.2. arquive os autos.

Atos de Pensão militar da unidade emissora COMANDO DO EXÉRCITO

Primeira Câmara

Ministério da Defesa - Comando do Exército.

3.Interessada: Maria Assenção Tavares Ribeiro, CPF XXX.645.647-XX.

Jorge Oliveira.

13.1. Ministros presentes: Vital do Rêgo (na Presidência), Walton Alencar Rodrigues, Benjamin Zymler e Jorge Oliveira.
13.2. Ministro que alegou impedimento na Sessão: Jorge Oliveira.
13.3. Ministros-Substitutos presentes: Augusto Sherman Cavalcanti (Relator) e Weder de Oliveira.

AUGUSTO SHERMAN

Versam os presentes autos acerca de uma pensão militar deixada em favor de Maria Assenção Tavares Ribeiro, deferida pelo Comando do Exército, nos termos constantes da peça 3, cujo ato foi encaminhado para deliberação por intermédio do sistema e-Pessoal, na sistemática definida na IN 78/2018, com parecer do órgão de Controle Interno pela legalidade. 
2.	A unidade técnica, ao analisar os fundamentos legais da concessão e as informações prestadas pelo Controle Interno, lavrou a instrução vista à peça 5, adiante parcialmente transcrita, com ocasionais ajustes de forma:
" (...) 
EXAME TÉCNICO
Procedimentos aplicados
Os procedimentos para exame, apreciação e registro de atos de pessoal encontram-se estabelecidos na Instrução Normativa TCU 78/2018 e na Resolução TCU 206/2007. Essas normas dispõem que os atos de pessoal disponibilizados por meio do e-Pessoal devem ser submetidos previamente a críticas automatizadas, com base em parâmetros predefinidos.
As críticas das informações cadastradas na etapa de coleta do ato foram elaboradas e validadas levando-se em conta as peculiaridades de cada ato. Os itens verificados nessa etapa são inerentes a dados cadastrais, fundamentos legais, mapa de tempo, ficha financeira, assim como eventuais ocorrências de acumulação. Trata-se de verificações abrangentes, minuciosas e precisas e sem a necessidade de ação humana e, portanto, menos suscetível a falhas. As críticas aplicadas estão discriminadas no sistema, no Menu e-Pessoal, opção "Crítica", que podem ser acessadas mediante concessão de perfil específico a servidores do TCU responsáveis pela análise.
Além das críticas automatizadas, há verificação humana adicional no caso de haver alertas do sistema ou informações não formatadas, como esclarecimentos do gestor ou do controle interno.  
As críticas também consideram os registros do Sistema Integrado de Administração de Recursos Humanos (Siape) . O Siape disponibiliza informações atualizadas sobre as parcelas que integram os proventos, diferentemente, portanto, do e-Pessoal, que informa as parcelas no momento do registro do ato. 
Essa confrontação com o Siape fornece uma visão atual e verdadeira da situação, o que permite descaracterizar irregularidades e inconsistências que, embora constantes do e-Pessoal, já foram corrigidas.
As verificações detectadas no ato encontram-se discriminadas na aba de pendências do ato no sistema e-Pessoal, bem como no espelho do ato contemplado por esta instrução.
Exame das Constatações
Ato: 5229/2017 - Inicial - Interessado (a) : JUVENCIO RODRIGUES RIBEIRO - CPF: XXX.122.357-XX
Beneficiário: MARIA ASSENCAO TAVARES RIBEIRO - CPF: XXX.645.647-XX - Cônjuge
Parecer do Controle Interno: considerar o ato Legal.
Constatações e análises: 
3.1.1. Posto/Graduação de referência para cálculo dos proventos de reforma não correspondente ao último posto/graduação na ativa.
Justificativa do Gestor de Pessoal: O instituidor foi transferido para a Reserva Remunerada com os proventos de Capitão conforme Portaria Ministerial nº 160-DF, de 27 de maio de 1961 e posteriormente obteve o benefício de concessão de Proventos do Posto Superior (proventos de Major) , conforme Portaria nº 469-DCIP.22, de 12 de abril de 2006.Gestor anexou os seguintes documentos: Portaria RGHI-Documento oficial, FICHA DE CONTROLE-Documento oficial,.
Análise do Controle Interno: Justificativa do gestor esclarece pendência
Análise da Equipe Técnica: Ilegal
a. Verifica-se que o instituidor foi inicialmente reformado com base no soldo de capitão, por limite de idade, e posteriormente obteve o benefício de concessão de reforma de posto superior de major, por invalidez/incapacidade, em desacordo com o Acórdão 2225/19-TCU-PLenário, que permite a majoração de reforma somente para militares da ativa ou reserva e no caso em tela o militar já se encontrava reformado, sendo que tal irregularidade repercute sobre os proventos de pensão militar. Neste sentido, a concessão em tela não pode prosperar, devendo receber a chancela pela ILEGALIDADE e reajustar os proventos da pensão militar a graduação de capitão.
3.1.2. Indício encontrado para o beneficiário MARIA ASSENCAO TAVARES RIBEIRO de CPF XXX.645.647-XX - tipo de indício: Acumulação ilegal de pensão militar com mais de um benefício ou vencimento (permitida a acumulação com apenas um outro benefício ou vencimento) , situação: EM MONITORAMENTO.
Justificativa do Gestor de Pessoal: Não há. Verificação efetuada no âmbito do TCU.
Análise do Controle Interno:  Não há. Verificação efetuada no âmbito do TCU.
Análise da Equipe Técnica: Ilegal
a. Em relação à acumulação de cargos/proventos públicos e/ou pensão de outro regime, verificou-se que a beneficiária em questão acumula uma aposentadoria por idade, desde 30/08/1993, bem como uma pensão por morte previdenciária, desde 24/09/2016, benefícios pagos pelo INSS, conforme pesquisa nas bases de dados do TCU, situação não amparada pelo art. 29 da lei 3765/60.
3.1.3. Possível cômputo de tempo privado no Tempo de serviço até 29/12/2000. Devolução do ato para complementação das informações. Atos de reforma: [SISAC-10003371-07-2007-000719-1].
Justificativa do Gestor de Pessoal: Não há. Verificação efetuada no âmbito do TCU.
Análise do Controle Interno:  Não há. Verificação efetuada no âmbito do TCU.
Análise da Equipe Técnica: Legal
a. De acordo com o ato de reforma militar nº de controle 10003371-07-2007-000719-1 do Sisac (TC-Processo 025.777/2010-6) , apreciado pela legalidade, verificou-se que não há cômputo de tempo privado no tempo de serviço até 29/12/2000.
O quadro resumo de ocorrências e, quando for o caso, o detalhamento da norma legal e da jurisprudência para as inconsistências acima elencadas encontra-se no anexo II dessa instrução. 
CONCLUSÃO
A abrangência e a profundidade das verificações levadas a efeito fundamentam convicção de que o ato 5229/2017 pode ser apreciado pela ilegalidade, em razão das irregularidades apontadas no item Exame das Constatações desta instrução, que representam afronta à legislação e à jurisprudência de referência
 (...) ".
3.	O Ministério Público, neste ato representado pelo Procurador Sérgio Ricardo Costa Caribé, mediante sucinto Parecer espelhado à peça 7, anuiu à proposição da unidade técnica.   
	É o Relatório.

não há.

Procurador Sérgio Ricardo Costa Caribé.

PESSOAL. PENSÃO MILITAR. IRREGULARIDADE NO CÁLCULO DO BENEFÍCIO PENSIONAL EM CONTRARIEDADE AO ENTENDIMENTO MANIFESTADO NO ACÓRDÃO 2225/2019 - PLENÁRIO. ACUMULAÇÃO IRREGULAR COM UMA PENSÃO CIVIL E UMA APOSENTADORIA COM ENCARGO DO REGIME GERAL DE PREVIDÊNCIA SOCIAL. FACULDADE DE OPÇÃO. ILEGALIDADE. NEGATIVA DE REGISTRO. DETERMINAÇÕES. CIÊNCIA.

PENSÃO MILITAR (PMIL)

Versam os presentes autos acerca de uma pensão militar deixada em favor de Maria Assenção Tavares Ribeiro, deferida pelo Comando do Exército.
2.	A unidade técnica instrutiva lavrou a instrução vista à peça 5 pugnando pela ilegalidade da pensão militar em relevo, com negativa do subsequente registro do ato concessório, proposta a que aderiu o Ministério Público, conforme visto à peça 7, tendo em vista o cálculo irregular da pensão e a acumulação ilícita do benefício militar com uma aposentadoria e uma pensão civil. Acolho, no mérito, o encaminhamento proposto nos pareceres precedentes.
3.	Quanto ao primeiro tema, ao analisar essa concessão à luz dos elementos informativos constantes da instrução, observo que o militar instituidor ocupou, enquanto na ativa, o posto de 1º Tenente e foi transferido para a reserva remunerada com proventos calculados com base no posto de Capitão. Posteriormente foi reformado ex officio em face da data-limite de permanência na reserva. Já na condição de reformado, foi considerado incapaz definitivamente para o serviço das Forças Armadas, o que lhe ensejou melhoria dos proventos que passaram a ser calculados com base no soldo de Major, conforme Portaria nº 469-DCIP.22, de 12 de abril de 2006, em afronta aos normativos que regem a matéria e ao entendimento já sedimentado nesta Corte de Contas, conforme os termos dispostos no Acórdão 2225/2019-TCU-Plenário. Essa irregularidade repercute na pensão militar ora em apreço, fato que autoriza a recusa de registro do ato concessório respectivo. 
4.	Quanto ao segundo ponto, consta que a Sr.ª Maria Assenção Tavares Ribeiro percebe, cumulativamente com a pensão militar em apreço, uma aposentadoria por idade desde 30/8/1993 e uma pensão civil por morte desde 24/9/2016, benefícios pagos pelo INSS, conforme pesquisa realizada nas bases de dados deste Tribunal, levada a cabo pela unidade técnica instrutiva. 
5.	Na espécie, assim dispõe a legislação de regência:
"Art. 29 da Lei 3.765/1960: É permitida a acumulação: (redação dada peça Medida Provisória nº 2.215-10, de 31.8.2001) 
I - de uma pensão militar com proventos de disponibilidade, reforma, vencimentos ou    aposentadoria;
II - de uma pensão militar com a de outro regime, observado o disposto no art. 37, inciso XI, da Constituição Federal."
6. 	Assim, por força do dispositivo legal mencionado, somente é permitida a percepção concomitante de uma pensão militar com um benefício custeado pelo Regime Geral de Previdência, seja uma pensão civil ou uma aposentadoria, não havendo, por consectário, amparo legal para a situação identificada na hipótese presente, de sorte que o benefício pensional sub examine, também nesse ponto, não poderá lograr êxito nos termos em que foi concedido, a teor da ampla e remansosa jurisprudência desta Corte de Contas, cabendo orientar a  pensionista no sentido de que poderá optar por continuar percebendo a pensão militar ora analisada juntamente com um dos benefícios previdenciários do Regime Geral (pensão civil/aposentadoria) , devendo novo ato ser emitido e encaminhado ao Tribunal para oportuna deliberação. 
7.	Consigno, por derradeiro, que o ato em análise deu entrada nesta Corte de Contas em prazo inferior a cinco anos, não sendo aplicável, portanto, a orientação do STF consubstanciada no RE 636.553/RS, adotando-se, por fim, o Enunciado 106 da Súmula de Jurisprudência deste Tribunal quanto ao ressarcimento das importâncias indevidamente recebidas de boa-fé, até a data do conhecimento desta deliberação.  
	Ex positis, acolhendo a proposta alvitrada pela unidade técnica a que anuiu o representante do Ministério Público, manifesto-me por que o Tribunal aprove o acórdão que ora submeto à deliberação deste Colegiado. 
TCU, Sala das Sessões, em 18 de outubro de 2022.
AUGUSTO SHERMAN CAVALCANTI 
Relator